【裁判字號】    97,台上,2329
【裁判日期】    971106
【裁判案由】    土地所有權移轉登記
【裁判全文】
最高法院民事判決            九十七年度台上字第二三二九號
上  訴  人  甲 ○ ○（以下八人均為許石福之承受訴訟人）
            乙 ○ ○
            丙 ○ ○
            丁 ○ ○
            戊 ○ ○
            己 ○ ○
            辛○○○
            庚 ○ ○
共      同
訴訟代理人  徐 揆 智律師
            林 幸 慧律師
被 上訴 人  壬 ○ ○
            癸 ○ ○
            子 ○ ○
            丑 ○ ○
            寅 ○ ○
            卯 ○ ○
            辰 ○ ○（即許秋風之承受訴訟人）
            巳 ○ ○
共      同
訴訟代理人  呂 傳 勝律師
上列當事人間請求土地所有權移轉登記事件，上訴人對於中華民
國九十七年六月十一日台灣高等法院第二審更審判決（九十七年
度上更(三)字第三號），提起上訴，本院判決如下：
    主  文
原判決廢棄，發回台灣高等法院。
    理  由
本件上訴人主張：第一審原告即伊等之被繼承人許石福（已經上
訴人承受訴訟）及其兄弟即訴外人許再議、許阿發（被上訴人壬
○○以次至被上訴人卯○○、及已故許秋風之父。其中許秋風係
由被上訴人辰○○承受其訴訟。下稱壬○○等人）三人之父許母
，生前曾承租桃園縣大園鄉○○段尖山小段五三號等土地耕作。
許母於民國二十八年間死亡後，其耕地承耕權即由該兄弟三人繼
承，並共同耕作。四十二年間政府放領耕地時，因許石福前將放
領耕地之三分之一權利，信託或借名登記在許阿發名下，雙方乃
於五十三年一月四日書立「分居鬮書」（下稱系爭分居鬮書），
確認許石福對放領登記土地中之田地部分有○‧五公頃所有權，
建地部分（即系爭五三號土地）則由兩人均分。嗣許阿發僅於六
十二年及八十三年間，依系爭分居鬮書意旨，將該田地分割出○
‧五公頃土地（即分割增加之同小段五六之一五號），返還登記
予許石福。至於系爭五三地號建地部分之信託或借名登記關係因
迄未終止，自應於八十九年十一月十日許阿發死亡時終止，且許
石福亦已另以起訴狀繕本之送達，對壬○○等人為終止信託或借
名關係之意思表示。伊等為許石福之繼承人，即得依繼承及終止
信託或借名登記之法律關係，請求壬○○等人返還信託或借名登
記物。縱系爭分居鬮書係屬贈與契約，可認許石福與許阿發間無
信託或借名登記關係存在，但伊等本於繼承及該分居鬮書之贈與
約定，仍得為相同之請求。又壬○○於訴訟繫屬中，將系爭五三
號土地所有權登記為其名義之應有部分七七七分之七四（下稱系
爭應有部分）以贈與為原因移轉登記予其子即被上訴人巳○○所
有，致害及伊等之土地移轉登記請求權，伊等得為訴之追加，依
民法第二百四十四條第一項之規定，請求撤銷該贈與行為，並命
巳○○塗銷所有權移轉登記。爰求為撤銷壬○○與巳○○間就系
爭應有部分之贈與行為，巳○○應塗銷該所有權應有部分之移轉
登記；暨壬○○等人應將系爭五三號土地，如原判決附表（下稱
附表）所示應有部分（各二一分之一）移轉登記予伊等之判決（
上訴人另追加請求壬○○「塗銷」系爭應有部分移轉登記部分，
業經本院九十六年度台上字第二七一四號判決其敗訴確定）。
被上訴人則以：系爭土地係許母於二十八年間死亡後之四十二年
間，始由許阿發及許再議二人依耕者有其田條例附帶放領取得所
有權，顯非繼承許母之承租權。況許阿發兄弟三人於許母在世時
，已分析家產，當時並未提及承租耕地之事，上訴人即無承租權
可得繼承，其與許阿發間自無信託或借名登記之關係存在。倘五
十三年一月四日書立之系爭分居鬮書，係許阿發將其領得之部分
田產、建地贈與許石福之約定，但該贈與既迄未辦理所有權移轉
登記，依修正前民法第四百零七條規定，即不生效力，上訴人亦
不得據以請求。縱上訴人得為請求，然系爭五三號土地自始為建
地，許石福原得隨時請求辦理分割及移轉登記。其遲至九十年間
始起訴請求，顯已罹於時效而消滅，伊等仍得拒絕給付等語，資
為抗辯。
原審維持第一審所為上訴人敗訴之判決，駁回其等之上訴及追加
之訴，係以：上訴人未能舉證證明其等之被繼承人許石福與被上
訴人之被繼承人許阿發，就系爭五三號土地（三分之一權利）有
信託或借名登記關係存在，其等本於繼承及信託或借名登記之法
律關係，請求被上訴人辦理該土地如附表所示之應有部分（各二
一分之一）之移轉登記，自屬無理。至於許石福雖非不得依系爭
分居鬮書之贈與約定，對於被上訴人為請求，惟其遲至九十年八
月二十四日始提起本件訴訟，顯逾十五年之請求權時效期間。縱
許阿發曾於八十三年間向許石福收取新台幣（下同）十五萬元紅
包，並依該分居鬮書之約定，將所有田地分割出五六之一五號土
地，移轉登記予許石福。然參酌許登祿、黃興隆、張阿幼、吳龍
光等人之證述，關於原屬建地之系爭五三號土地部分，尚不足以
證明許阿發明知許石福之移轉登記請求權已罹於時效，而有拋棄
其時效利益之意。是以許石福對系爭五三號土地之請求權既罹於
時效而消滅，上訴人對許阿發明知許石福之請求權罹於時效消滅
，仍予承認，已拋棄其時效利益之主張，經查又不可採。則被上
訴人再以時效消滅為抗辯拒絕給付，於法有據。上訴人本於繼承
及系爭分居鬮書之約定，請求被上訴人各辦理系爭五三號土地如
附表所示應有部分之移轉登記，亦屬無理。上訴人對於壬○○既
無該移轉登記請求權之債權存在，其等「追加」請求撤銷壬○○
與被上訴人巳○○就系爭五三號土地系爭應有部分之贈與行為，
及命巳○○塗銷該應有部分之移轉登記，即無從准許等詞，為其
判斷之基礎。
按債務人於時效完成後所為之承認，固無中斷時效之可言，然既
明知時效完成之事實而仍為承認行為，自屬拋棄時效利益之默示
意思表示，且時效完成之利益，一經拋棄，即恢復時效完成前狀
態，債務人顯不得再以時效業經完成拒絕給付（本院五十年台上
字第二八六八號判例參照）。本件上訴人之被繼承人許石福得本
於系爭分居鬮書之（贈與）約定，對於被上訴人之被繼承人許阿
發為請求。且許阿發亦已依該分居鬮書之約定，將其中所有田產
部分，於八十三年間分割出（大園鄉○○段尖山小段）五六之一
五號土地，移轉登記予許石福，為原審所確定之事實。果爾，依
許阿發之宗親許登祿證稱：伊雖不知許阿發為何要移轉土地予許
石福，但知八十三年間許阿發移轉農地予許石福之事。許阿發以
前有說土地要移轉給許石福（原審上更(二)字卷六九頁背面）。及
代書黃興隆證述：係許登祿帶給伊辦理五六之一五號田地移轉登
記之事。許阿發說蓋章要拿十五萬元紅包，伊將（許石福之）十
五萬元交給許阿發。許阿發有說許石福分管的土地要分給他，（
當時）許再議的兒子好幾個也都在場。他們說當時分財產時就是
這樣分的。（辦理移轉登記）當時有提出分居鬮書。許石福有叫
伊問許阿發建地問題，許阿發說以後再辦等語（同上卷七七至七
八頁）。暨證人張阿幼（許石福之養女）證謂：六十七年間伊大
弟要結婚，須擴建房屋，許阿發說應擴建在許石福分的那邊。許
石福要求分居鬮書的土地要過戶，許阿發說那是許石福的，本來
就會給。許石福稱聽朋友說有十五年期限，許阿發說什麼十五年
，就是五十年也一樣，是他（許石福）的就是他的。八十四年間
房屋蓋好後，伊聽許石福說有要求許阿發辦理土地過戶，許阿發
說慢一點。幾天後，許阿發有說要辦理過戶可以，但要自己負擔
費用。許石福要伊找人算增值稅，伊找人算要四、五十萬元，許
石福說沒那麼多錢，事情就擱在那邊（原審上更(二)字卷七九頁）
各等語，再參以證人吳龍光證稱：伊於（農曆）七十六年七月間
送買豬錢給許石福要離去時，在許石福門口庭院有聽在場許阿發
說是許石福的永遠是許石福的，土地都給許石福蓋房子，現在沒
錢辦理分割等語（原審上更(三)字卷六三、六四頁）。及自系爭分
居鬮書五十三年一月四日書立起至八十三年間止，逾十五年請求
權時效已達五年有餘，許阿發仍依該分居鬮書約定，將其中田地
部分分割出五六之一五地號土地，移轉登記予許石福。且許石福
於八十四年間又在依系爭分居鬮書所分得之土地範圍內完成擴建
，迄未見許阿發為反對之主張，或請求許石福拆遷等情。則上訴
人據以主張：許阿發就許石福對於屬建地之系爭五三號土地部分
，有明知移轉登記請求權之時效已完成，仍為承認，顯有拋棄時
效利益之默示意思表示，不得再以時效完成而拒絕給付等語（原
審上更(三)字卷九○頁至九二頁），是否為不可採？非無再事斟酌
之餘地。原審未遑詳為推求審認，即為上訴人不利之判決，殊嫌
擅斷，自屬難昭折服。上訴人請求被上訴人辦理系爭五三號土地
如附表所示應有部分移轉登記部分是否有理，既仍待原審重為審
究，原判決以上訴人對於壬○○無該請求權存在為前提，駁回上
訴人「追加」請求撤銷被上訴人壬○○與巳○○就系爭應有部分
之贈與行為，及命巳○○塗銷該應有部分移轉登記之訴部分，亦
無可維持。上訴論旨，指摘原判決不當，求予廢棄，非無理由。
又上訴人請求被上訴人移轉登記系爭土地應有部分為上訴人所有
部分，究應為上訴人「公同共有」或「分別共有？」案經發回宜
注意及之。
據上論結，本件上訴為有理由。依民事訴訟法第四百七十七條第
一項、第四百七十八條第二項，判決如主文。
中    華    民    國  九十七  年   十一   月    六    日
                      最高法院民事第三庭
                          審判長法官  蘇  茂  秋
                                法官  陳  碧  玉
                                法官  王  仁  貴
                                法官  張  宗  權
                                法官  陳  重  瑜
      本件正本證明與原本無異
                                      書  記  官
中    華    民    國  九十七  年   十一   月   十九   日
                                                      v


司法院資訊處製作；財團法人民間司法改革基金會備份。
